臺灣臺中地方法院民事判決　95年度訴字第3358號
原　　　告　財團法人汽車交通事故特別補償基金
　　　　　　　　　　　　樓
法定代理人　丁○○
訴訟代理人兼
送達代收人　乙○○
被　　　告　戊○○
訴訟代理人　張績寶律師
複代理人　　蘇若龍律師
複代理人　　丙○○
當事人間損害賠償事件，本院於96年11月14日言詞辯論終結，判
決如下：
    主      文
原告之訴駁回。
訴訟費用由原告負擔。
    事實及理由
一、原告起訴主張：戊○○為農耕機駕駛人，未向主管機關申請
    核發臨時通行證即駕駛農耕機於道路上，原應注意農耕機車
    身較低，於夜間駕駛農耕機時，其後方應裝置明顯且位置不
    宜高之燈光，且應靠右行駛方不致影響夜間行車安全，以避
    免危險之發生，而依當時狀況並無任何不能注意之情形，竟
　  疏未注意上情，於民國九十四年十一月十七日十八時二十分
    許，駕駛農耕機，沿臺中縣龍井鄉○○村○○路由東向西方
    向行駛，於同日十八時二十三分許，行經臺中縣龍井鄉○○
    村○○路八九之一號前，適有陳炳榮騎乘車牌號碼ＪＢＫ－
    ○五三號機車，沿同方向行駛，途經該處由後撞及戊○○所
    駕駛之農耕機後方，造成陳炳榮頭部外傷而顱內出血，經送
    醫急救無效不治死亡，且經臺灣省臺中縣區車輛行車事故鑑
    定委員會及臺灣省車輛行車事故覆議鑑定委員會鑑定結果，
　　認被告於夜間駕駛農耕機，未靠右行駛且後方未顯示燈光或
  　反光標識，影響夜間行車安全，為肇事次因，分別有臺灣省
　　臺中縣區車輛行車事故鑑定委員會九十五年六月二十一日中
  　縣鑑字第0955501966號函附鑑定意見書、臺灣省車輛行車事
　　故覆議鑑定委員會九十五年九月十一日府覆議字第09501007
 　 19號函可參，此外，被告刑事部分並經台中地方法院及台灣
    高等法院台中分院亦為同上之見解。足見被告對於本件事故
    之發生有過失，應負過失責任。本件車禍事故肇事之農耕機
    為無需投保強制汽車責任保險之汽車種類，而陳炳榮之繼承
    人已法向原告請求補償死亡給付新台幣（下同）一百五十萬
    元，原告亦己悉數支付，並依法取得代位權，故爰依民法第
    一八四條、第一九二條第一項、第二項、第一九四條規定，
    請求被告負損害賠償責任。茲臚列請求之項目及金額如下：
    （一）喪葬費：因被害人未提出收據，故參酌犯罪被害人保
    護法第九條之規定，以三十萬元計算；（二）扶養費：甲○
    ○○為被害人陳炳榮之母親，被害人陳炳榮之父已死亡，除
    被害人外，尚有陳枝財、陳玉嫘等二名子女，故被害人與其
    他二名兄妹對甲○○○應各負三分之一扶養義務，而被害人
    死亡時為三十五歲，依九十四年台閩地區簡易生命表其平均
    餘命為四十三點九六年，而被害人之母現年六十六歲平均餘
    命為十七點三十八，其得以十七年計算受扶養期間，關於扶
    養標準額則以九十二年台灣地區家庭收入平均每戶年消費支
    出金額為八十四萬二千八百七十四元，平均每人支出為十六
    萬八千五百七十五元，則被害人之母甲○○○得一次請求被
    告賠償之扶養費為九十五萬五千二百五十八元；（三）精神
    慰撫金：被害人為甲○○○之次男，其夫早年過世，被害人
    未婚遇害而亡，白髮人送黑髮人，精神打擊至深且鉅，請求
    一百萬元。綜上所述，加害人應負擔之損害額合計二百二十
    五萬五千二百五十八元，超過原告依法補償之一百五十萬元
    ，故原告之請求應屬允當。並聲明：(一)被告應給付原告一百
    五十萬元，及自支付命令狀送達翌日起至清償日止，按年息
    五%計算之利息。(二)訴訟費用由被告負擔。
二、被告則以：
（一）被告所駕之農耕機並非強制汽車責任保險法上所稱之汽車
      ，而無強制汽車責任保險法之適用。
（二）被告於系爭道路駕駛農耕機已靠右行駛且於夜間駕駛農耕
      機，並無「後方未顯示燈光或反光標識」之情事，不影響
      夜間行車安全，並無過失：
　１、被告駕駛期間，車身右方剛好遇到突出於道路邊緣之電線
  　　桿，被告必須略將車身靠左，以免擦撞，縱然如此，被告
    　農耕機仍然是在所屬車道之內駕駛，而未侵入對向車道，
      是以，被告所為駕駛，並無不當。
　２、本件事發當時，農耕機後方紅色鐵板上之撞擊點上方就是
  　　兩盞燈，路燈也亮著，紅色鐵板本身亦可反光，故從農耕
　　　機後方，實在不可能沒有看到農耕機，且證人郭瑞德及洪
  　　清有均證述有農耕機後方有燈，路燈亦有亮。
　３、綜上所述，被告於系爭道路駕駛農耕機已有靠右行駛，又
  　　被告雖於夜間駕駛農耕機，惟被告已將農耕機之後視燈兩
　　　盞打開，農耕機後方紅色鐵板上之撞擊點上方就是兩盞燈
  　　，路燈也亮著，紅色鐵板本身亦可反光，一般人由農耕機
　　　後方遠處即可看到農耕機，如果不是被害人酩酊大醉、視
  　　線模糊，竟又違規酒駕，絕對不會發生本件事故。
（三）本件原告原可不負補償責任卻為補償，應該自負其責。
　１、依被告網頁公告之補償須知（九十四年二月七日後之汽車
　　　交通事故者適用）第二條、第四款所示：「汽車交通事故
　　　發生時，請求權人因下列情事之一，未能依本法規定向保
  　　險人請求保險給付者，得於本法規定之保險金額範圍內，
　　　向本基金請求補償：保險給付者，得於本法規定之保險金
  　　額範圍內，向本基金請求補償：(四)、事故汽車全部或部
　　　分為無須訂立本保險契約之汽車。但如受害人或其他請求
  　　權人有下列情事之一，致事故汽車發生汽車交通事故者，
　　　本基金不負補償責任：(一)、故意行為所致。(二)、從事
　　　犯罪行為所致。或交通事故之事故汽車，全部為無須訂立
  　　本保險契約之汽車之情形，各事故汽車之駕駛人不得向本
　　　基金請求補償」。
　２、又按汽車駕駛人飲酒後其吐氣所含酒精成份超過每公升零
  　　點二五毫克以上者，不得駕車，道路交通安全規則第一百
　　　十四條第二款定有明文。另按八十八年四月二十三日生效
  　　施行之刑法第一百八十五條之三，將服用酒類不能安全駕
　　　駛動力交通工具而駕駛者，列於公共危險罪處罰，其立法
  　　目的，本在藉由抽象危險犯之構成要件，以刑罰制裁力量
　　　嚇阻酒後駕車之行為，進而確保參與道路交通往來人車之
  　　安全，因此並不以對於道路交通往來人車發生具體實害為
　　　要件，此種立法例亦為德、日等國所採行。然所謂「不能
  　　安全駕駛」，性質上乃屬不確定法律概念，而法務部於八
　　　十八年五月間召開「研商訂定刑法第一百八十五條之三服
 　　 用毒品、麻醉藥品、酒類或其他相類之物，不能安全駕
  　　駛交通動力工具之認定標準」會議，會中決定參考德國、
      美國認定標準，對於酒精濃度呼氣達每公升零點五五毫克
      或血液濃度達千分之一點一以上者，即認為已達不能安全
      駕駛之標準，其數值在其以下者，如能輔以其他客觀事實
      作為不能安全駕駛之判斷時，亦應依法移送處以刑罰（參
      見法務部八十八年五月十八日法八八檢字第○○一六六九
      號函）。本件被害人陳炳榮當時酒後呼氣濃度為每公升一
      點○七毫克，而被害人飲酒後駕車，其吐氣或血液所含酒
      精成分超過道路交通法令規定標準，應足推定被害人至少
      應有未必故意將自己置於極易致傷或死亡之高危險環境中
      ，若就此情形仍由保險人負擔給付保險金之義務，不但易
      使被害人或受益人獲得不當利益，且已逾保險人所願承擔
　 　 之合理風險，可見本件交通事故係因被害人故意行為所致
      ，原告自可不負補償責任。況被害人當時酒後呼氣濃度，
      業已逾越每公升零點五五毫克之不能安全駕駛標準，自已
      觸犯刑法第一八五條之三規定之不能安全駕駛罪，可見本
      件交通事故係因被害人從事犯罪行為所致，原告尤無須負
      補償責任，應自負其責。
（三）並聲明：(一)原告之訴駁回。(二)訴訟費用由原告負擔。
三、得心證之理由：
（一）原告主張被告戊○○駕駛農耕機於九十四年十一月十七日
      十八時二十分許，沿臺中縣龍井鄉○○村○○路由東向西
      方向行駛，於同日十八時二十三分許，行經臺中縣龍井鄉
      ○○村○○路八九之一號前，適有陳炳榮騎乘車牌號碼Ｊ
      ＢＫ－○五三號機車，沿同方向行駛，途經該處由後撞及
      戊○○所駕駛之農耕機後方，造成陳炳榮頭部外傷而顱內
      出血，經送醫急救無效不治死亡等情，為被告所不爭，並
      有道路交通事故現場圖、道路交通事故調查報告表各一份
      、現場相片及光田綜合醫院法醫參考病歷摘要、臺灣臺中
      地方法院檢察署相驗屍體證明書、驗斷書各一份附卷可稽
      ，自可信為真實。又被害人陳炳榮酒醉（換算呼氣濃度為
      每公升一點○七毫克）騎乘機車，亦有光田綜合醫院生化
      檢驗報告單一紙貼於臺中縣政府警察局道路交通事故當事
      人酒精測定紀錄表一份存卷可參，亦為兩造所不爭執，自
      亦可信為真實。
（二）兩造所爭執者，為１、農耕機是否為強制汽車責任保險法
      上所稱之汽車？有無強制汽車責任保險法之適用？２、被
      告就本件車禍之發生是否有過失，如有，原告求償之範圍
      為何？
  １、農耕機是否為強制汽車責任保險法上所稱之汽車？有無強
  　　制汽車責任保險法之適用？
　　　按強制汽車責任保險法第五條第一項規定：「本法所稱汽
　　　車係指公路法第二條第八款規定之汽車及行駛道路之動力
  　　機械。」。又「汽車之範圍，其範圍及應訂立保險契約之
    　汽車種類，由主管機關會同中央交通主管機關訂定公告之
      。」同法第五條第三項亦定有明文。依上開授權於九十四
      年六月一日金管保四字第０九四０二五六一二三一號及交
      路字第０九四００三一八二一號之行政院金融監督管理委
      員會、交通部公告：【一、汽車之範圍為：「包括下列：
  　　 (一)公路法第二條第八款規定之汽車。(二)行駛道路之
    　動力機械：所稱動力機械，指無須依賴其他車輛運送，可
      逕依自備之動力及傳動系統、車輪或履帶移動之機械。
      (三)其他動力車輛：其他各種非依軌道行駛，具有運輸功
      能之陸上動力車輛。但不包括下列：1.依行政院衛生署醫
      療器材管理辦法規定之動力式輪椅、醫療用電動代步車。
      2.依道路交通安全規則規定經審驗合格之電動輔助自行車
      。3.最高時速每小時三十公里以下且重量 (含電瓶，但不
      含附載之人或物)四十公斤以下之其他動力車輛。」；二、
      應訂立強制汽車責任保險契約之汽車種類如下：(一)公路
      法第二條第八款規定之汽車。但國軍編制內軍用車輛管理
      及處罰辦法第二條規定之軍用車輛於作戰期間，不在此限
      。(二)依據道路交通安全規則第八十三條規定向公路監理
      機關申請核發臨時通行證之動力機械。(三)汽車牌照報廢
      、繳還、繳存、繳銷、吊銷或註銷後仍行駛之汽車。三、
      本保險汽車之範圍及應訂立強制汽車責任保險契約之汽車
      種類，自本法修正公布生效日實施。】本件被告所駕之農
      耕車，無須依賴其他車輛運送，可逕依自備之動力及傳動
      系統、車輪或履帶移動之機械，揆諸說明，應屬行駛道路
      之動力機械而為強制汽車責任保險法上所稱之汽車，而有
      強制汽車責任保險法之適用。則被告辯稱：農耕機無強制
      汽車責任保險法之適用等語，並無足取。
 ２、被告就本件車禍之發生是否有過失，如有，原告求償之範
 　　圍為何？
（１）按刑事判決所認定之事實，於獨立之民事訴訟，固無拘束
      力，惟民事法院就當事人主張之該事實，及其所聲明之證
      據，仍應自行調查斟酌，決定取捨，不能概予抹煞（最高
      法院69年台上字第2674號判例參照）。本件經送臺灣省臺
　　　中縣區車輛行車事故鑑定委員會鑑定結果為：陳炳榮酒精
  　　濃度超過規定駕駛ＪＢＫ－○五三號普通重型機車，未注
    　意車前狀況謹慎行駛，為肇事主因；戊○○駕駛農耕機，
　　　未靠右行駛，車後農耕機之後方（紅色鐵板附近）未顯示
  　　燈光或反光標識，為肇事次因。無照駕駛農耕機有違規定
    　。經送覆議後，鑑定結果為：陳炳榮於夜間酒精濃度過量
  　　駕駛重機車，未充分注意車前狀況由後撞及前方方農耕機
    　，為肇事主因；戊○○於夜間駕駛農耕機，未靠右行駛，
　　　且後方未顯示燈光或反光標識，影響夜間行車安全，為肇
 　　 事次因。其無照駕駛有違規定。」此分別有臺灣省臺中縣
      區車輛行車事故鑑定委員會九十五年六月二十一日中縣鑑
      字第09555019 66號函附鑑定意見書、臺灣省車輛行車事
      故覆議鑑定委員會九十五年九月十一日府覆議字第095010
      0719號函可參。而本院九十六年度交易字第二十一號及台
      灣高等法院台中分院九十六年交上易字第七三三號則均以
      ：戊○○為駕駛人，原應注意農耕機車身較低，於夜間駕
      駛農耕機時，其後方紅色鐵板應顯示燈光或反光標誌，且
    　靠右行駛方不致影響夜間行車安全，以避免危險之發生，
      而依當時狀況並無任何不能注意之情形，竟疏未注意未於
      農耕機後方紅色鐵板應顯示燈光或反光標誌，及未靠右行
      駛等語，為認定被告有過失之理由，並經本院依職權調取
      上開卷宗。惟查：
　甲、本件事故地點右前方有一電線桿，且該電線桿係在柏油路
  　　面邊緣，有證人洪清有（即至現場處理之員警）所寄之車
  　　禍現場相片附卷可稽。又事故路段道路之路寬為二點八公
      尺，有道路交通事故現場圖附卷可稽，而本院至現場勘驗
      時將系爭農耕車之後輪靠在雙黃線上加以勘驗，勘驗結果
      為：被告農耕機後板（即紅色鐵板）長度寬為二點四五公
      尺、後右側距柏油路面八十五公分、柏油路面至路邊水泥
      矮牆為一０三公分、前輪距電線桿為一０三公分、後板距
      電線桿為九十四公分等情，有本院九十六年十月一日勘驗
      筆錄在卷可按，由此以觀：農耕機距柏油路面之電線桿約
      在一公尺左右之間，但農耕機與一般車輛並不相同，其後
      帶有轉輪（即於紅色鐵板下）且前窄後寬，於遇有路旁電
      線桿時，於接近之初應有保有一定之距離，乃屬一般謹慎
      駕駛人應有之作為，期難謹慎之駕駛人不為預先之動作，
      而保持一定之距離；再者被害人陳炳榮刮地痕之起點距柏
      油路面邊緣約二點五公尺，初次之血跡則在二點三公尺處
      ，擊點則在農耕機後板中間偏左等情，有相片及上開現場
      圖可考，從此可推知：被害人陳炳榮於撞擊前應係駕車於
      距路邊約二點五公尺處，撞擊點則約在二點三公尺處，縱
      令被告緊貼路邊柏油路面行駛，從被害人陳炳榮撞擊點看
      來，被害人陳炳榮必然也會撞擊至被告之後板，況被告於
      接近前方電桿約10公尺餘處時，為避免擦撞電線桿為一定
      距離之向左偏離合乎一般駕駛人之習慣，實難預見及預防
      自後方而來之車輛，是以被告以前有電線桿之狀況而事先
      靠左，其靠左之距離尚在容許之範圍，後方之車輛，亦應
      為相同之反應，方屬正常駕車人之反應，上開鑑定書僅以
      被告所駕之農耕機輪胎壓在雙黃線上即推論其未靠右行駛
      自不足採信。刑事判決則未慮及農耕機後板即紅色鐵板之
      寬度及前有電線桿等被告行駛當時之狀況，而認定被告未
      靠右行駛亦嫌遽斷，本院自不受其拘束。從而原告主張被
      告未靠右行駛而有過失等語，尚無足取。
　乙、證人郭瑞德於檢察官偵查時證稱：其聽到碰一聲就跑出來
　　　看，當時現場有路燈，視線良好，沒有什麼車輛，當時農
　　　耕機有開大燈，一般人都可以看得很清楚等語（見94年相
　　　字第1926號相驗卷宗第37頁反面）、於警訊時則證稱：「
　　　（問：當時該段路口是否有照明設備？）當時路口有路燈」
　　　、「（肇事後你是否有看見該農耕機後視燈有亮？）當時
　　　戊○○要開回家時後視燈就有亮，發生後我往外看時也有
　　　亮」等語（見同上卷第11頁）；證人洪清有於偵查時證稱：
　    其到現場時農耕機有開燈，路燈也有開，是可以清楚看到
　　　農耕機等語、於本院勘驗現場時亦證稱：當時農耕機後方
　　　車燈有開，車燈較小且不是強燈等語，而且依卷內現場的
　　　相片所示農耕機後方亦確有兩盞燈。由以上證人及現場相
　　　片可知，被告所駕之農耕機後方確有兩盞燈，並無臺灣省
  　　車輛行車事故覆議鑑定委員會九十五年九月十一日府覆議
    　所稱之後方未顯示燈光之情形，其鑑定與事證不符自不足
      採。再者，被告所駕之農耕機後方之兩盞燈係設駕駛座後
　　　方而非設在紅色鐵板處即肇事點，原告認其位置不對，台
  　　中縣區鑑定意見及本院、台中高分院刑事判決亦認應將燈
    　光或反光燈設在該處，惟設置燈光之目的在於警示後方駕
      駛，使其有充分時間足以反應，本件被告後方之兩盞燈係
      設在農耕機駕駛座後，其後並無任何遮蔽，自後方而來的
      汽機車，並無不能看見之情形，又從卷內所附相片可知：
      該兩盞燈距後紅色鐵板上方大約在五、六十公分左右、後
      紅色鐵板頂端距地面約一百公分左右、機車座墊之高度約
      七十至七五公分（見九十四年相字第一九二六號第二四、
      二五頁），則兩盞燈之高度約有一百五、六十公分，而被
      害人陳炳榮坐在機車上之高度（其半身身高加上機車高度
      ），最起碼可達一百三十公分以上，以一百三十公分之高
      度看一百五、六公分之高度，對一正常騎車之人於接近該
      處，即令無路燈亦可以在十至二十公尺處看到該燈光，況
      當時尚有路燈，而以十至二十公尺處看到該燈光實已有足
      夠時可以反應，被告既已設有上述燈光，實難期其能預作
      防範並防止自後方未依燈光反應之人之碰撞，其應無過失
      責任。更不能徒以肇事處未設燈光竟反推認應將燈光設於
      該處，實有倒果為因之嫌，從而上開鑑定書及刑事判決未
      慮及上情，認被告所駕之農耕機後方之紅色鐵板未設置燈
      光而為被告過失之認定，亦自不足採。至於被告雖有無照
      駕駛而有違規定之處，惟此乃係行政措置，原告復未舉證
      其與本件事故損害間有何因果關係，自亦難認被告有何過
      失。
（２）綜上所述，被告就本件車禍之發生既無過失，則原告代位
      依侵權行為損害賠償請求被告給付原告一百五十萬元，並
      自支付命令送達之翌日加計法定利息，於法無據，應予駁
      回。
四、本件事證已臻明確，兩造其餘攻擊防禦方法，及未經援用之
    證據，經本院斟酌後，認均不足以影響本判決之結果，自無
    逐一詳予論駁之必要，併此敘明。
五、結論：原告之訴為無理由，依民事訴訟法第78條，判決如主
    文。
中　　華　　民　　國　　96　　年　　11　　月　　28　　日
                  民事第二庭    法  官  吳進發
以上正本係照原本作成。
如對本判決上訴，須於判決送達後20日內向本院提出上訴狀。
中　　華　　民　　國　　96　　年　　11　　月　　28　　日
                                書記官
